【裁判字號】    98,上更(二),389
【裁判日期】    981223
【裁判案由】    殺人未遂
【裁判全文】
臺灣高等法院刑事判決             98年度上更(二)字第389號
上  訴  人
即  被  告  甲○○
指定辯護人  鍾秉憲  律師
上列上訴人因殺人未遂案件，不服臺灣板橋地方法院中華民國97
年10月2日97年度訴緝字第141號第一審判決（起訴案號：臺灣板
橋地方法院檢察署96年度偵字第16886號），本院判決後，經最
高法院發回更審，本院判決如下：
    主    文
原判決撤銷。
甲○○傷害人之身體，處有期徒刑貳年。
    事    實
一、甲○○於民國96年6月28日零時10分許，在臺北縣五股鄉○○路146之6號「佳美卡拉ＯＫ內飲酒」，並邀請同一卡拉Ｏ
    Ｋ店內之乙○○共同飲酒而遭拒，竟基於傷害之犯意，接續
    持酒瓶砸擊乙○○之右側太陽穴與靠近頸部之下巴部位計2
    次，使酒瓶碎片插入乙○○之頭部與臉部，致其受有右側太
    陽穴頭皮深部撕裂傷，長度約5公分，合併有多處玻璃碎片
    嵌入及大量出血；前額皮膚缺損，面積約3x1.5公分；左側
    嘴角旁撕裂傷，長度約3公分；左側上眼皮切割傷，長度約1
    公分；右側下巴切割傷，長度約1公分等傷勢。嗣經路人報
    警處理，並將乙○○送醫急救，倖免於難。另經警前往現場
    處理，並扣得佳美卡拉ＯＫ負責人所有而已破碎之酒瓶1只
    。
二、案經乙○○訴由臺北縣政府警察局蘆洲分局報告臺灣板橋地
    方法院檢察署檢察官偵查起訴。
    理  由
壹、程序方面：
一、按被告以外之人於審判外之言詞或書面陳述，除法律有規定
      者外，不得作為證據，刑事訴訟法第159條第1項固有明文
    。被告以外之人於審判外之陳述，經當事人於審判程序同意
    作為證據，法院審酌該言詞陳述或書面陳述作成時之情況，
    認為適當者，亦得為證據；當事人、代理人或辯護人於法院
    調查證據時，知有上開刑事訴訟法第159條第1項不得為證據
    之情形，而未於言詞辯論終結前聲明異議者，視為有前項之
    同意，刑事訴訟法第159條之5定有明文。查告訴人即證人乙○○、證人丙○○於警詢與偵查中之證述，雖屬被告以外之
    人於審判外之陳述。惟本院審酌被告及檢察官均同意該等證
    述作為證據，且該等陳述作成時之情況，核無違法取證及證
    明力明顯過低之瑕疵，為證明犯罪事實所必要，以之作為證
    據亦為正當。參諸其等於偵查中之陳述，業經檢察官諭知證
    人有具結之義務及偽證之處罰，並命朗讀結文具結擔保其證
    言之真實性後，以證人身份在檢察官面前完整、連續陳述其
    親身經歷，有結文在卷為憑（偵查卷第45至46頁）。再者，
    告訴人即證人乙○○業經原審傳喚到庭行交互詰問，已足保
    障被告之詰問權。職是，足認渠等之上開陳述，堪認為適當
    ，依刑事訴訟法第159條之5第1項規定，自得作為證據。
二、本院以下援引之其餘證據資料，其中關於刑事訴訟法第164
    條第2項規定，證物如為文書部分，係屬證物範圍。該等可
    為證據之文書，已經依法踐行調查證據之程序，即提示或告
    以要旨，自具有證據能力。而有關被告以外之人於審判外之
    書面陳述，被告及檢察官均不爭執其證據能力，本院審酌該
    等書面作成時之狀況，認並無不宜作為證據之情事，依刑事
    訴訟法第159條之5第2項規定，自得作為證據。
貳、實體方面：
一、上開事實，業據被告於本院審理時坦承不諱，核與告訴人即
    證人乙○○於警詢、偵查及原審審理時、證人丙○○於警詢
    、偵查中之證述情節相符。告訴人即證人乙○○受有右側太
    陽穴頭皮深部撕裂傷，長度約5公分，合併有多處玻璃碎片
    嵌入及大量出血；前額皮膚缺損，面積約3x1.5公分；左側
    嘴角旁撕裂傷，長度約3公分，左側上眼皮切割傷，長度約1
    公分；右側下巴切割傷，長度約1公分等傷勢等事實，此有
    行政院衛生署臺北醫院診斷證明書在卷為憑（偵查卷第36頁
    ）。此外，復有扣案佳美卡拉ＯＫ負責人所有破碎之酒瓶1
    只可資佐證。足認被告自白與事實相符。
二、判斷行為人於行為當時，主觀上是否有殺人犯意，除應斟酌
    其使用之兇器種類、攻擊之部位、行為時之態度表示外，尚
    應深入觀察行為人與被害人間之關係、衝突起因，行為當時
    所受刺激、下手力量輕重、被害人受傷情形及行為人事後態
    度等各項因素，綜合予以研析。最高法院18年上字第1309號
    及19年上字第718號分別著有判例。本件被告持續2次以酒瓶
    砸擊告訴人乙○○頭部與靠近頸部之下巴部位，致告訴人乙○○受有上開傷勢。本院自應審究被告係基於殺人故意為之
    ，抑是以傷害故意行之，此涉及本案犯行之成立。茲論述如
    下：
（一）本件被告與告訴人乙○○間於案發前並不相識，素無仇隙
      可言，僅因被告邀乙○○飲酒被拒而起糾紛，致被告持續
      以酒瓶砸擊乙○○頭部、頸部2次，造成其有上開傷害後
      ，旋即離去，客觀上尚無非致被害人於死之行為。準此，
      被告是否有殺害乙○○之動機，非無足疑，故難以被告持
      酒瓶砸擊乙○○頭部、頸部之2次犯行，遽而認定被告有
      殺人之故意。
（二）證人乙○○先於警詢中指稱：被告酒醉至伊之桌旁，要向
      伊敬酒，因伊不認識被告，所以回絕被告之敬酒，被告不
      爽向伊揚言幹你娘，你沒有給我面子，你試試看。隨即就
      拿起伊桌上之酒瓶砸伊之頭部右太陽穴1下，致啤酒瓶破
      裂，被告再以破裂之啤酒瓶刺伊左下巴成傷，伊被打傷之
      後就不省人事，被告毆打伊時，除有上述言語外，並無其
      他言語之表示，伊要向被告提出傷害之告訴等語（偵查卷
      第第11頁）。是自證人乙○○於警詢中之證言可知，警員
      詢問證人乙○○時，證人乙○○有明確表示被告除揚言幹
      你娘、不給面子及試試等情緒性之用語外，被告於傷害證
      人乙○○之上開時、地，並無其他類似要殺害證人乙○○
      之言語。
（三）證人乙○○嗣於偵查中指稱：被告有說幹你娘，你不喝給
      我試試看。就拿起伊桌上之啤酒瓶打伊右邊太陽穴，當時
      伊大量噴血，被告第2下以破掉之酒瓶打伊左邊下巴，第3
      下打伊之額頭，伊就暈倒等語。自證人乙○○之證言可知
      ，被告並未向證人乙○○聲稱給你死之語言。經檢察官再
      詢問被告有表示何言語時，證人乙○○始改稱：被告毆打
      伊第1下時，有說幹你娘，給你死等語。足見證人乙○○
      於偵查中指稱被告有無表示殺人之意思，其前後證述不一
      ，並與警詢中所證述有異，故被告是否有向證人乙○○聲
      稱給你死之言語，即非無疑。
（四）證人丙○○先於警詢供稱：伊與乙○○之女性朋友在舞池
      上唱歌，當唱完歌曲要將麥克風放下時，伊發現友人乙○○遭擊刺，乙○○臉部之太陽穴部位有大量噴血等語（偵
      查卷第18頁）。自證人丙○○於警詢之證言可知，其未指
      稱被告有向乙○○表示幹你娘，給你死等語。證人丙○○
      嗣於偵查中始證稱：伊在台上唱歌時，看見被告以破掉之
      酒瓶先插乙○○之額頭，接著插太陽穴，最後插下巴，並
      說幹你娘，找死等語（偵查卷第44頁）。是證人丙○○就
      被告有無向乙○○表示幹你娘，給你死等語，其前後不一
      其詞，差異甚大，故被告是否有聲稱上揭言語，容有疑義
      。
（五）證人陳麗嬌與丙○○共同在案發現場之舞池唱歌，證人陳
      麗嬌於偵查中供稱：其未聽見被告有說任何話等語。證人
      即案發時坐在乙○○前面之楊榮亨，其於警詢中亦供稱：
      其未聽見被告有喊幹你娘，給你死等語（偵查卷第15、49
      頁）。自證人陳麗嬌與楊榮亨之上開證言可知，被告於案
      發時，並未向乙○○聲稱幹你娘，給你死等語。益徵證人
      乙○○、丙○○於偵查中供稱被告有表示幹你娘，給你死
      云云，要難採信。退步言，縱使被告確有表示幹你娘，給
      你死等語。惟衡諸被告僅國小畢業，平日以從事零工維生
      ，其教育程度與職業類型，屬較下層之社會地位（偵查卷
      第9頁）。是該等語言之表述，無非係被告慣用語或酒後
      氣話，不得僅憑被告有表示幹你娘或給你死等語，即認被
      告有殺人之動機或犯意。
（六）告訴人即證人乙○○於警詢時證稱被告當時已酒醉等語。
      被告於歷次偵審均坦承案發當時已酒醉等語，且被告於案
      發後經測試其呼氣酒精濃度高達1.10㎎/L，因而不能接受
      詢問（偵查卷第5、39頁），足見被告犯行係酒後所致。
      本院為查明被告飲酒對本件犯行之影響，分別函內政部警
      政署刑事警察局、國立臺灣大學醫學院毒理學研究所及中
      華民國毒物學學會，茲就如後問題諮詢該等機構：1.飲酒
      人呼氣酒精濃度高達1.10㎎/L，對人體會造成何影響？2.
      該飲酒人對週遭之反應與識別能力為何？3.該飲酒人攻擊
      他人有無欲見其結果之可能性？4.該飲酒人有無能力控制
      攻擊他人之施力與攻擊位置？作為本院判斷被告有無殺人
      犯意之參考。
（七）本院綜合上開機構之函覆內容可知：1.在此呼氣酒精濃度
      下，飲酒人之症狀應呈現精神錯亂，平衡感受損，言詞不
      清，定向力障礙，感覺障礙，噁心，步履蹣跚，肌肉共濟
      失調與暈眩。2.在此呼氣酒精濃度下，該飲酒人對週遭之
      反應與識別能力甚差。倘該飲酒人被外界事務惡意刺激，
      其對週遭之反應與識別能力有可能會被激發。3.在此呼氣
      酒精濃度下，該飲酒人攻擊他人不會有預見其結果之可能
      性。酒精雖可影響人之行為表現與精神狀態，然不容易影
      響人的心志。因此，如該飲酒人蓄意攻擊他人，此人應有
      預見其結果之可能性。4.在此呼氣酒精濃度下，該飲酒人
      ，應無能力控制攻擊他人之施力與攻擊位置。因酒精雖可
      影響人之行為表現與精神狀態，然該飲酒人欲攻擊他人之
      重要部位，則心有餘而力不足等情。此有內政部警政署刑
      事警察局98年10月2日刑鑑字第098013329函、國立臺灣大
      學醫學院毒理學研究所98年10月29日函及中華民國毒物學
      學會98年10月28日毒學輝字第040號函在卷為憑（本院卷
      第45至47、66至69頁）。
（八）參諸上開函覆結果，本院認被告於案發當時已酒醉，經測
      試其呼氣酒精濃度高達1.10㎎/L，其於案發之時精神狀態
      已有不濟，並無能力控制攻擊他人之施力與欲攻擊位置，
      亦不能預見殺人結果之可能性。縱使被告以酒瓶砸擊乙○○頭部與靠近頸部之下巴部位，致告訴人乙○○受有上開
      傷勢，亦難認有殺人之故意。被告雖於飲酒人蓄意攻擊乙○○，然其僅對傷害結果之可能性有所預見，而不能預見
      殺人結果之可能性。職是，被告顯無殺人之故意，要難以
      殺人罪相繩。
三、告訴人即證人乙○○受有上開傷勢，本院為查明乙○○有無
    達重傷害之程度，經本院函詢行政院衛生署臺北醫院，據覆
    稱：病患乙○○於96年6月28日於本院急診因頭皮顏面深裂
    傷併出血性休克，接受輸液治療及傷口縫合止血治療，並於
    98年6月28日至7月7日住院。當時患者因大量失血有休克情
    形，於短期內有生命危險，後因急救得宜，已逐漸復原。其
    顏面裂傷癒後雖有麻木現象，有感覺神經障礙情形。然上述
    情形並不具有殘廢之要件等語。有該院98年11月12日北醫歷
    字第0980011895號函附卷可參（本院卷第72頁）。因此，乙○○上開傷勢，並不構成重傷害之情事，附此敘明。
四、綜上所述，告訴人乙○○確因被告以酒瓶砸擊頭部、靠近頸
    部之下巴部位，致受有上開傷勢。被告之行為與告訴人乙○○之傷害結果間，自有相當因果關係。本件事證明確，被告
    犯行堪以認定。
五、被告以酒瓶砸擊告訴人乙○○頭部、靠近頸部之下巴部位，
    致告訴人乙○○受有上開傷勢，核其所為，係犯刑法第277
    條第1項之傷害人之身體罪。公訴人認被告係犯刑法第271條
    第2項、第1項之殺人未遂罪，尚有誤會，惟基本事實同一，
    本院自應變更起訴法條。因被告於案發時雖已酒醉而無殺人
    之故意，有如前述。然其對於持酒瓶傷害乙○○尚有認識，
    並未因其飲酒而達於因精神障礙或其他心智缺陷，致不能辨
    識其行為違法或欠缺依其辨識而行為之能力，或有因精神障
    礙或其他心智缺陷，致其辨識其行為違法或依其辨識而行為
    之能力，顯著減低之情形，自無刑法第19條之適用，附此敘
    明。
六、原審因予論罪科刑，固非無見。惟本件被告所為，應係成立
    普通傷害罪，原審判決認被告係犯刑法第271條第2項、第1
    項之殺人未遂罪，尚有未洽。被告上訴意旨，執此指摘原審
    判決不當，為有理由，應予撤銷改判。爰審酌被告因酒醉，
    一時失去理性，致罹刑章，實施前開傷害行為，致告訴人乙○○受有上開嚴重傷勢，惡性非輕。念其犯後坦承犯行，態
    度尚佳，兼衡被告造成被害人身心創傷之程度、犯罪之動機
    、目的、犯罪時所受之刺激、犯罪之手段、犯人之生活狀況
    、品行及智識程度等一切情狀，判處如主文第2項所示之刑
    。至被告本件行為所用之酒瓶，係佳美卡拉ＯＫ負責人所有
    之物，且非義務沒收之物，爰不另為沒收之諭知。
據上論斷，應依刑事訴訟法第369條第1項前段、第364條、第299
條第1項前段、第300條，刑法第277條第1項，判決如主文。
本案經檢察官吳茂松到庭執行職務。
中    華    民    國    98    年    12    月    23    日
                  刑事第五庭  審判長法  官  高明哲
                                    法  官  劉秉鑫
                                    法  官  林洲富
以上正本證明與原本無異。
檢察官如不服本判決，應於收受送達後10日內向本院提出上訴書
狀，其未敘述上訴之理由者並得於提起上訴後10日內向本院補提
理由書（均須按他造當事人之人數附繕本）「切勿逕送上級法院
」。
被告不得上訴。
                                    書記官  楊秋鈴
中    華    民    國    98    年    12    月    23    日
附錄：本案論罪科刑法條全文
刑法第277條
傷害人之身體或健康者，處3年以下有期徒刑、拘役或1千元以下
罰金。
犯前項之罪因而致人於死者，處無期徒刑或7年以上有期徒刑；
致重傷者，處3年以上10年以下有期徒刑。


司法院資訊處製作；財團法人民間司法改革基金會備份。
